【裁判字號】    95,訴,846
【裁判日期】    951127
【裁判案由】    違反毒品危害防制條例
【裁判全文】
臺灣屏東地方法院刑事判決               95年度訴字第846號
公  訴  人  臺灣屏東地方法院檢察署檢察官
被      告  甲○○
                    （現因另案於屏東監獄竹田分監執行中）
上列被告因違反毒品危害防制條例案件，經檢察官提起公訴（95
年度毒偵字第1338號），本院判決如下：
    主  文
本件被訴施用第一級毒品罪部分免訴。
    理  由
一、公訴意旨略以：被告基於施用第一級毒品海洛因之犯意，於
    民國95年8 月11日9 時許，在屏東縣竹田鄉○○村○○路34
    3 號住處，施用第一級毒品海洛因1 次。嗣於95年8 月11日
    17時45分許，被告騎乘機車在屏東縣麟洛鄉○○路，因形跡
    可疑，為警發現可疑上前盤查，扣得海洛因2 包（淨重1.97
    公克、空包裝重0.61公克），並經採尿送驗呈有嗎啡陽性反
    應而查知上情，因認被告涉犯毒品危害防制條例第10條第1
    項施用第一級毒品罪嫌。
二、按案件曾經判決確定者，應諭知免訴之判決，刑事訴訟法第
    302 條第1 款定有明文。又案件曾經判決確定者，應為免訴
    之判決，此項原則關於實質上一罪或裁判上一罪，均有其適
    用。故若實質上一罪或裁判上一罪其一部分犯罪事實曾經判
    決確定者，其效力當然及於全部，故檢察官復將其他部分重
    行起訴，亦應諭知免訴之判決；又按同一案件，已經法院為
    實體上之確定判決者，不能更為其他有罪或無罪之實體上裁
    判。惟若在最後審理事實法院宣示判決後始行發生之事實，
    既非該法院所得審判，即為該案判決之既判力所不能及 (最
    高法院32年上字第2578號判例參照)， 是既判力對於時間效
    力之範圍應以最後審理事實法院之宣示判決日為判斷之標準
    （最高法院82年第4 次刑事庭會議決議），而此所謂之最後
    審理事實法院，自係指最後審理事實之第一審或第二審法院
    而言（最高法院49年台非字第20號判例及82年台非字第411
    號判決可資參照）。
三、經查，本件被告前因基於施用第一級毒品之犯意，於94年12
    月9 日12時許，在屏東縣內埔鄉○○村○○路29號住處，施
    用第一級毒品海洛因1 次，所犯毒品危害防制條例第10條第
    1 項之施用第一級毒品罪，業經檢察官以95年度毒偵字第60
    1 號提起公訴，並經本院於95年8 月18日以95年度訴字第35
    2 號判決，就施用第一級毒品部分判處有期徒刑10月，並於
    同年10月18日確定，有上開判決書、臺灣屏東地方法院檢察
    署刑案資料查註紀錄表、臺灣高等法院被告全國前案紀錄表
    ，電話紀錄各1 份在卷可參。
四、次查，本件被告於警詢時，坦承其自94年12月間即開始施用
    第一級毒品海洛因，最後1 次乃95年8 月11日9 時許（見屏
    警分刑字第0950042362號卷95年8 月11日警詢筆錄），再者
    基於下列理由，應認被告先後多次施用第一級毒品海洛因，
    屬集合犯，而得評價為一罪：
  1.所謂「集合犯」者，乃指刑事法若干犯罪行為態樣，本質上
    原具有反覆、延續實行之特徵，立法時既予特別歸類，定為
    犯罪構成要件之行為要素，則行為人基於概括之犯意，在密
    切接近之一定時、地持續實行之複次行為，倘依社會通念，
    於客觀上認為符合一個反覆、延續性之行為觀念者，於刑法
    評價上，即應僅成立一罪。學理上所稱「集合犯」之職業性
    、營業性或收集性等具有重複特質之犯罪均屬之（最高法院
    95年度台上字第1079號判決參照）。
  2.依毒品危害防制條例第2 條第1 項所規定之「毒品」的定義
    ，可知毒品，乃具有成癮性、濫用性及對社會危害性之麻醉
    藥品。故施用毒品者，往往因施用毒品具有成癮之特性，是
    反覆成習之施用行為才是構成要件違反之典型與常態，單一
    次之施毒行為毋寧說是例外；準此，「施用」即屬此類犯罪
    之常態，倘認「施用」，為數罪評價，恐與刑罰之過度評價
    禁止原則相悖。基此，於刑法評價上，毒品危害防制條例第
    10條「施用」毒品罪，自應屬上開本質上原具有反覆、延續
    實行之特徵，立法予以特別歸類，定為犯罪構成要件之行為
    要素之「集合犯」之實質一罪。
  3.而本件被告於80年、83年、84年、85年、86年、87年、92年
    、94年，多次因施用毒品案件，經送觀勒、戒治與徒刑之處
    遇，此有臺灣高等法院被告全國前案紀錄表1 份在卷可按。
    故其經過觀察、勒戒、強制戒治等戒除毒癮之保安處分，及
    徒刑執行等刑事處遇方式助其戒斷毒癮後，猶再犯本件施用
    毒品案件，足見原所據以實施之治療程序，顯然不能收其實
    效，足見被告除施用毒品成癮，而有施用毒品之犯罪倚賴外
    ，亦係基於概括之犯意，而於密切之時、地反覆延續實行施
    用毒品之犯罪，依社會一般客觀上之觀察，符合一個反覆、
    延續性之行為觀念，揆諸前揭說明，被告所為應論以「集合
    犯」型態，而僅得受一次之刑法評價。
五、揆諸前揭說明，被告施用第一級毒品之犯行既屬集合犯之性
    質，且本案之前既經本院為實體上確定判決，且判決宣示之
    時點（95年8 月18日）已在本案檢察官所指犯行時點（即同
    年8 月11日9 時許）之後，故被告本案被訴部份應為前案確
    定判決之既判力效力所及，爰由本院不經言詞辯論，逕為免
    訴判決之諭知。
據上論斷，應依刑事訴訟法第302 條第1 款、第307 條，判決如
主文。
中    華    民    國    95    年    11    月    27    日
                  刑事第一庭    審判長法  官潘正屏
                                      法  官黃聖涵
                                      法  官羅培毓
以上正本證明與原本無異。
如不服本判決應於收受本判決送達後十日內向本院提出上訴書狀
，其未敘述上訴理由者，並得於提起上訴後十日內向本院補提理
由書狀（均須按他造當事人之人數附繕本）「切勿逕送上級法院
」
中    華    民    國    95    年    11    月    27    日
                                書記官  張儷薾


司法院資訊處製作；財團法人民間司法改革基金會備份。
